高雄高等行政法院判決
　　　　　　　　　　　　　　　　　 93年度訴字第00959號
　　　　　　　　　　　　　　　.
原　　　告　甲○○
訴訟代理人　洪千琪　律師
複 代 理人　孫嘉男　律師
被　　　告　財政部高雄市國稅局
代　表　人　邱政茂　局長
訴訟代理人　丁○○
上列當事人間因贈與稅事件，原告不服財政部中華民國 93 年10
月21日台財訴字第09300373900號訴願決定，提起行政訴訟。本
院判決如下：
    主  文
原告之訴駁回。
訴訟費用由原告負擔。
　  事  實
甲、事實概要：
    緣崇權汽車貨運有限公司（以下簡稱崇權公司）於民國（下
    同）88年8月17日申請設立登記，登記資本額25,000,000元
    ，原告為公司代表人。其中登記於第三人乙○○名下，嗣於
    88年11月23日轉由原告之女丙○○承受，並於89年1月4日辦
    畢股東變更登記之500,000股崇權公司股權，其股款資金來
    源係由原告支付。被告初查以92年3月10日財高國稅審二字
    第0920016090號函請原告辦理贈與稅申報，原告於92年3月
    12日提出說明表示上開股權係寄託丙○○名下，並非贈與。
    被告未予採據，乃依遺產及贈與稅法第5條第3款規定，核定
    原告贈與總額5,000,000元，應納贈與稅額337,000元。原告
    不服，申經復查未獲變更，提起訴願亦遭駁回，遂提起本件
    訴訟。
乙、兩造聲明：
一、原告聲明求為判決：訴願決定及原處分（復查決定含原核定
    處分即被告單照編號A0000000號贈與稅繳款書處分）均撤銷
    。
二、被告聲明求為判決：原告之訴駁回。
丙、兩造之爭點：
一、原告主張之理由：
（一）崇權公司為88年8月17日新設，最原始股東為原告、方美
      紗、張盈禧、乙○○、方蔡桂香等人，但因乙○○得知自
      己有負債，故不願再投資為股東，要求退股，原告只好吸
      收其股權。惟依九十年修正前公司法第2條之規定，有限
      公司至少須有五人以上股東所組織，原告因人數不足，只
      得借用長女丙○○名義，將原告出資購得之乙○○原股權
      500,000股登記在丙○○名下，事實上該股權仍為原告所
      有，原告與丙○○間並無贈與之法律關係存在。嗣原告於
      公司法第2條修正後，因有限公司股東最低人數限制已取
      消，故擬向主管機關辦理變更登記，將丙○○名義之股權
      登記為原告自己，因此原告已向臺灣高雄地方法院檢察署
      （下稱高雄地檢署）自首關於借用丙○○名義使公務員為
      不實公司登記之行為，並經台灣高雄地方法院（下稱高雄
      地院）93年度簡字第5413號刑事簡易判決有期徒刑肆月，
      緩刑貳年，此亦可證明原告是私刻丙○○之印章，辦理承
      受乙○○股權之登記。而登記於丙○○名下股權部分原本
      已經在辦理回復登記，但正在等候高雄地檢署發函予經濟
      部撤銷該股權不實登記，亦有高雄市政府94年1月31日高
      市府建二工字第09400355710號函可證。
（二）訴願決定維持原核定之理由不外是以原告並未向主管機關
      登記為所有權人，故非「寄託」，及公司法第12條公司應
      登記事項而未登記，不得以其事項對抗第三人之規定。惟
      查，原告借用丙○○名義之原因乃是為符合修正前公司法
      第2條有限公司股東最低人數限制之規定，而原告本身已
      為崇權公司股東中之一，如何又將登記為丙○○名義之股
      權登記為原告所有？訴願決定認原告未向主管機關登記原
      告自己所有，故非寄託，不免矛盾。是不能以該股權未登
      記為原告名義，即認非原告所有。又公司法第12條有關登
      記效力規定之立法理由，係為保護善意信賴公司登記而為
      交易之相對人，因此系爭股權登記不僅不能拘束原告與丙
      ○○，且稅捐稽徵機關核定稅款亦非該條規定所保護之對
      象，蓋該條規定係為「保護交易安全」而設，而核定稅款
      之稅捐稽徵機關並非是信賴公司登記而為交易之第三人，
      因此應不得以該條規定作為核定稅款之理由，仍應調查真
      象以符「實質課稅」原則。
（三）又按涉及租稅事項之法律，其解釋應本於租稅法律主義之
      精神，依各該法律之立法目的，衡酌經濟上之意義及實質
      課稅之公平原則為之，司法院釋字第420號解釋可參。依
      實質課稅之公平原則，贈與稅之核課，縱有遺產及贈與稅
      法第5條各款所示之情形，稅捐機關仍須審酌有無贈與之
      事實存在，始符合課徵贈與稅之目的。又民法第406條規
      定，稱贈與者，謂當事人約定，一方以自己之財產無償給
      與他方，他方允受之契約。本件原告雖將丙○○列名為崇
      權公司股東，惟丙○○根本毫不知情，自無從允受，且原
      告亦無將財產（股份）無償給與丙○○之意思，該股份仍
      在原告掌握之下，則依民法第406條規定，原告與丙○○
      間並無贈與之事甚明，有原告與丙○○之約定書及高雄地
      檢署檢察官92年度偵字第25090號丙○○不起訴處分書可
      稽，亦經丙○○到庭證述甚詳，故對於「掛名股東」一事
      ，丙○○尚不知情，當然更不可能是股權之贈與。惟被告
      未調查是否確有贈與之事實存在，僅依形式之公司股權登
      記即課徵原告贈與稅，自非適法。另被告質疑原告係於調
      查基準日之後才去自首，並因此認原告主張尚難採據，惟
      查，原告與丙○○間本即無股份贈與行為，而被告卻向原
      告課徵贈與稅，原告自須就本件贈與稅之課徵予以回應，
      自不能以原告自首係在調查基準日後為由，即推論原告主
      張不可採。
二、被告主張之理由：
（一）查崇權公司於88年8月17日申請設立登記，登記資本額25,
      000,000元，88年11月23日，股東蔡清富將其出資額5,000
      ,000 元，轉讓由丙○○承受，並於89年1月4日辦理股東
      變更登記，有關丙○○取得該股權之資金來源，被告以91
      年11月29日財高國稅審二字第0910068318號函請丙○○說
      明，丙○○於92年3月5日回覆，表示係由原告承接乙○○
      股權而登記於其名下，其僅為崇權公司掛名股東，並未實
      際出資5,000,000元。被告遂以92年3月10日財高國稅審二
      字第0920016090號函請原告辦理贈與稅申報，原告於92年
      3月12日說明表示該股權轉讓非贈與，並檢附原告將崇權
      公司股權500,000股暫寄託於丙○○名下之約定書。然「
      稱寄託者，謂當事人一方，以物交付他方，他方允為保管
      之契約。」為民法第589條所明定，前開股票原告並未向
      主管機關登記為所有權人，復按「公司設立登記後，有應
      登記事項而不登記，或已登記事項有變更而不為變更之登
      記者，不得以其事項對抗第三人。」為公司法第12條所明
      定，被告乃依遺產及贈與稅法第5條第3款規定，核定原告
      贈與總額5,000,000元，應納贈與稅額337,000元，洵無不
      合。
（二）次查遺產及贈與稅法第5條規定財產移轉時，具有所列各
      款情形之一者，即不問當事人間是否有贈與意思表示之一
      致，均須以贈與論。被告依據公司登記及丙○○表示其崇
      權公司股權係由原告承接乙○○股權而登記於其名下，因
      符合遺產及贈與稅法第5條第3款規定，乃課以原告贈與稅
      ，尚無不妥。原告雖提出刑事自首狀主張非屬贈與，惟原
      告向高雄地檢署自首日期為92年3月3日，係在被告91年11
      月29日函請丙○○說明日之後，顯係事後補具，是原告主
      張尚難採據，併此敘明。
    理  由
一、按「凡經常居住中華民國境內之中華民國國民，就其在中華
    民國境內或境外之財產為贈與者，應依本法規定，課徵贈與
    稅。」「財產之移動，具有左列各款情形之一者，以贈與論
    ，依本法規定，課徵贈與稅﹕‧‧‧三、以自己之資金，無
    償為他人購置財產者，其資金。但該財產為不動產者，其不
    動產。‧‧‧」遺產及贈與稅法第3條第1項及第5條第3款定
    有明文。
二、原告係崇權公司代表人，崇權公司於88年8月17日申請設立
    登記，登記資本額25,000,000元。其中登記於第三人乙○○
    名下，嗣於同年11月23日轉由原告之女丙○○承受，並於89
    年1月4日辦畢股東變更登記之500,000股崇權公司股權，其
    股款資金來源係由原告支付。被告初查以92年3月10日財高
    國稅審二字第0920016090號函請原告辦理贈與稅申報，原告
    於92年3月12日提出說明表示上開股權係寄託丙○○名下，
    並非贈與，被告未予採據，乃依遺產及贈與稅法第5條第3款
    規定，核定原告贈與總額5,000,000元，應納贈與稅額337,
    000元等情，已經兩造分別陳述在卷，並有崇權公司股東轉
    讓同意書、董事股東名單變更登記表、說明書、被告贈與稅
    核定通知書、繳款書等文件附原處分卷可稽，足堪認定。
三、原告提起本件訴訟無非以：原告係借用丙○○名義登記系爭
    股權，並非贈與，原告之目的全為符合修正前公司法第2條
    有限公司股東最低人數5人限制之規定。實則丙○○並不知
    道原告將其列為崇權公司股東，丙○○並無允受之意思，而
    原告亦無將之無償贈與丙○○之意思，該股權仍屬原告掌握
    。又原告未得丙○○同意擅以其名義登記為公司股東涉犯偽
    造文書犯行，業經高雄地檢署以92年度偵字第25090號提起
    公訴，並經高雄地院93年度簡字第5413號簡易判決判處原告
    有期徒刑肆月，緩刑貳年確定，足證原告與丙○○間並無贈
    與之法律關係存在。被告未經實質調查，僅以形式之公司股
    權登記即課徵原告贈與稅，自非適法等語，資為爭執。分述
    如下：
（一）經查，系爭登記於丙○○名義下崇權公司股權，其股款資
      金來源實係原告以自有資金支付等情，為原告所是認（見
      本院94年4月14日準備程序筆錄），復經原告於高雄地檢
      署92年度發查字第1307號調查時陳述：「丙○○未實際出
      資，而我於公司登記時記載丙○○出資500萬（崇權）、
      1000萬元（崇揚），實際上我出錢。．．．。」等語明確
      （見該案卷92年3月27日訊問筆錄），此經本院依職權調
      取上開案卷核閱屬實，並經證人乙○○於本院審理時到庭
      證述甚詳（見本院94年3月21日準備程序筆錄）。是以，
      系爭登記於丙○○名下之崇權公司股權，乃原告以其自有
      資金5,000,000元無償以丙○○名義購置等情，自堪認定
      。
（二）原告雖主張其與丙○○間祇是單純之借名登記關係，並非
      贈與（見本院94年5月26日言詞辯論筆錄）。惟按「當事
      人主張之事實須負舉證責任倘其所提出之證據不足為主張
      事實之證明自不能認其主張之事實為真實。」又「刑事判
      決所認定之事實，及其所持法律上之見解，並不能拘束本
      院。本院應本於調查所得，自為認定及裁判。」最高行政
      法院分別著有36年判字第16號及44年判字第48號判例可資
      參照。查，本件如前所述原告既有以自己之資金無償為丙
      ○○購置崇權公司股權之行為外觀，客觀上已該當遺產及
      贈與稅法第5條第3款之視同贈與；茲原告復主張其係借用
      丙○○名義登記，因有關借名登記之事實發生於原告支配
      之範圍，故原告此部分主張，自應舉出合理之說明，否則
      本院依職權調查後如原告主張之事實仍處於真偽不明之狀
      況時，依客觀舉證責任之分配原則，原告應負擔無法證明
      之不利益。
（三）原告雖提出其與丙○○訂有載明系爭股權真正權利人為原
      告之「約定書」，以及高雄地檢署92年度偵字第25090 號
      聲請簡易判決處刑書及高雄地院93年度簡字第5413號刑事
      簡易判決書，主張系爭股權純係借名登記關係云云。然而
      ，綜觀本件事實發生之經過：(1)系爭股權係於88年11月23
      日以丙○○承受之方式變更為丙○○名義，而於89年1月4
      日完成股東變更登記。(2)91年11月29日，被告以財高國稅
      審二字第0910068318號函請丙○○提供系爭投資崇權公司
      之相關資金來源資料；丙○○於91年12月9日具文稱係向
      朋友舉債投資。(3)92年3月3日，原告及丙○○向高雄地檢
      署自首其二人共同將系爭非由丙○○實際出資之股權登記
      於丙○○名下，共犯刑法第214條使公務員登載不實罪，
      請求檢察官予以緩起訴處分。(4)92年3月5日，以丙○○名
      義向被告出具說明書稱系爭股權係原告向退股之乙○○承
      接股權，惟礙於有限公司股東需有五人之法令，故才將之
      掛名丙○○名下。(5)92年3月10日，被告以財高國稅審二
      字第0920016090號函通知原告申報贈與稅。(6)92年3月12
      日，原告檢附其與丙○○約定系爭股權屬原告所有而暫以
      丙○○名義登記，原告如要求返還系爭股權，丙○○應無
      條件歸還之約定書，向被告呈報本件並非贈與。(7)92年5
      月間，被告作出系爭贈與稅處分。(8)93年10月26日，高雄
      地檢署檢察官以原告未得丙○○同意，偽以丙○○名義辦
      理系爭股權登記事宜，認原告犯有偽造文書犯行向高雄地
      院聲請簡易判決處刑；同日，以丙○○係於92年4月1日偵
      查前始知其成為系爭股權之掛名股東為由，認丙○○對系
      爭股權登記毫不知情，故不構成使公務員登載不實罪而對
      之不起訴處分。(9)94年1月4日，高雄地院以93年度簡字第
      5413號簡易判決處刑書判處原告有期徒刑肆月，如易科罰
      金以參佰元折算壹日，緩刑貳年。此有各該函文、說明書
      、聲請簡易判決處刑書、處分書、刑事簡易判決書、約定
      書、說明書、呈報書等附原處分卷及本院卷可稽，復經本
      院依職權調取各該刑事案卷核閱屬實。可知，有關原告所
      提上開其與丙○○間約定系爭股權暫以丙○○名義登記之
      約定書，顯係在被告調查本件贈與稅之後所製作，尤其該
      份約定書，業據丙○○於高雄地檢署偵查時陳明其不知有
      該份約定書存在等語在卷（見高雄地檢署92年度偵字第
      25090號卷第12頁），核與原告於該案偵查時承認上開約
      定書係原告個人所為等語相符（見同卷第53頁）。因此，
      上開約定書既非丙○○與原告簽訂，則該約定書顯係原告
      個人為了因應本件贈與稅之調查，事後補具，故該份約定
      書之內容，難認係事實。乃原告復於本件行政訴訟中提出
      該份約定書主張其為了避免丙○○主張系爭股權為其所有
      ，故早與丙○○訂有系爭股權借名登記之約定書云云，實
      非可取。
（四）再按「動產所有權之歸屬，以占有為要件，銀行、郵局、
      公司存款為名義存款人所有，在未提領前，不能指為他人
      所有，否則權利義務之主體無從確定，物權將陷於紊亂。
      」最高行政法院著有62年判字第127號判例可資參照。準
      此，原告既以自己之資金，為丙○○購置股票，並無償登
      記於丙○○名下，而丙○○對此也未有反對之意思，此觀
      原告於高雄地檢署調查時稱：「實際上我出錢，另丙○○
      事前全不知情，事後才告知。」及原告該案選任辯護人稱
      ：「丙○○事後已同意股東登記。」等語甚明（見高雄地
      檢署92年度發查字第1307號卷第18頁）。則丙○○就原告
      為其出資購置股權而成為該股權之權利主體，並無反對，
      難謂其無允受原告為其之出資。至原告向高雄地檢署自首
      系爭股權登記係其偽造文書並經高雄地方法院以簡易判決
      處刑乙節，經查，原告之自首係在被告調查本件贈與稅之
      後，故其動機，顯係專為本件贈與稅之調查而來。然而，
      原告出資為丙○○購置系爭股權，倘為借名登記，大可於
      本件贈與稅事件提出證據以供調查，何需於登記經過三年
      以後，且丙○○並無不同意見下，始出而自首係其偽造？
      故原告自首之動機，已有可議之處。況且，刑事判決與行
      政處分，原可各自認定事實，行政爭訟事件並不受刑事判
      決認定事實之拘束。觀諸上開刑事判決之所以判處原告罪
      刑，無非以原告之自白為其主要依據，然而，原告一方面
      於92年3月3日向檢察官自首其與丙○○共犯偽造文書犯行
      ；一方面又於92年3月5日及3月12日向被告提出說明書及
      約定書，主張系爭股權係掛名登記於丙○○名下，業已取
      得丙○○同意，雙方並約定丙○○應隨時返還股權等語；
      而該份說明書及約定書原告並未提出於檢察官，迨至被告
      將上開資料函送高雄地檢署經檢察官提示後，原告又改稱
      有關丙○○之自首及各該資料亦是原告偽造云云，前後已
      有矛盾，且違常情，是原告之自白，已難遽信。至丙○○
      身為原告之女兒，又在崇權公司上班，衡諸常情，為免原
      告遭課徵贈與稅而於本院審理時附和原告之詞謂其不知道
      有系爭股權登記之事云云，尚難遽信。尤其，丙○○登記
      為崇權公司股東，依法即可行使其股東之權利，換言之，
      此部分惟有丙○○方能對崇權公司主張權利義務關係，衡
      諸原告繳交之股款高達5,000,000元，數額非小，然原告
      以丙○○名義登記竟未曾告知丙○○，也未曾以客觀之方
      式向公司表彰其事，倘發生爭議，僅以原告片面之詞，實
      無法釐清彼此間之法律關係！乃原告放任該登記長達三年
      均不處理，忽於稅捐稽徵機關調查時，始主張為借名登記
      云云，客觀上難認其主張為實在。何況，遺產及贈與稅法
      第5條係規定財產移轉時，具有所列各款情形之一者。即
      不問當事人間是否有贈與意思表示之一致，均須以贈與論
      ，依法課徵贈與稅，與同法第4條所規定之贈與人與受贈
      人意思表示一致，始能成立者，原有不同，原告既以自有
      資金無償為丙○○購置股權，揆諸上開法條規定及判例意
      旨，該購置股票資金，即應以贈與論，不以原告出資為丙
      ○○購置股權之前已經告知丙○○為必要。是上開刑事偵
      查及判決結果並無足作為有利原告之認定。又稅捐為法定
      之債，乃以法律之規定，而非以行政處分為發生之依據。
      因此個別稅捐債務，於該當法律規定應納稅捐之構成要件
      事實發生時，即已發生，不因丙○○之股東登記事後遭撤
      銷而異。原告所訴各節，並非可取。
四、綜上所述，原告之主張均不可採。從而，原處分以原告為丙
    ○○支付系爭崇權公司股款5,000,000元，依遺產及贈與稅
    法第5條第3款規定，核定贈與總額5,000,000元，應納贈與
    稅額337,000元，並無違誤，訴願決定予以維持，亦屬有據
    。原告起訴意旨求為撤銷，為無理由，應予駁回。
據上論結，本件原告之訴為無理由，依行政訴訟法第195條第1項
後段、第98條第3項前段，判決如主文。
中　　華　　民　　國　　94　　年　 　6　　月　　9　　 日
                  第三庭審判長法  官　 江幸垠
                              法  官　 戴見草
                              法  官　 簡慧娟
以上正本係照原本作成。
如不服本判決，應於判決送達後20日內向本院提出上訴書狀，其
未表明上訴理由者，應於提起上訴後20日內向本院提出上訴理由
書（須按對造人數附繕本）；如於本判決宣示或公告後送達前提
起上訴者，應於判決送達後20日內補提上訴理由書（須附繕本）
。未表明上訴理由者，逕以裁定駁回。
提起上訴應預繳送達用雙掛號郵票7份（每份34元）。
中　　華　　民　　國　　94　　年　 　6　　月　　9　　 日
　　　　　　　　　　　　　　　書記官   楊曜嘉
